【裁判字號】    98,訴,143
【裁判日期】    980813
【裁判案由】    違反台灣地區與大陸地區人民關係條例等
【裁判全文】
臺灣屏東地方法院刑事判決               98年度訴字第143號
公  訴  人  臺灣屏東地方法院檢察署檢察官
被      告  甲○○
上列被告因違反台灣地區與大陸地區人民關係條例等案件，經檢
察官提起公訴（97年度偵字第8466號），本院判決如下：
    主  文
甲○○共同違反不得使大陸地區人民非法進入臺灣地區規定，處
有期徒刑捌月，減為有期徒刑肆月，如易科罰金，以銀元佰元
即新臺幣玖佰元折算壹日。
    事  實
一、甲○○明知大陸地區女子乙○○（業經本院另行審結）企圖
    入境台灣地區工作，並無與其結婚之意思，竟因真實姓名年
    籍不詳綽號「茶壺」（台語）之臺灣地區成年男子應允支付
    新台幣（下同）4 萬元作為其擔任人頭老公之代價，即與「
    茶壺」及自稱「陳豔清」之大陸地區女子共同基於使大陸地
    區人民非法進入臺灣地區及行使使公務員登載不實文書之犯
    意聯絡，在「茶壺」及「陳豔清」安排下，由「茶壺」陪同
    甲○○於89年9 月9 日出境前往大陸地區福建省福州市，嗣
    於同年11月9 日，甲○○與亦有行使使公務員登載不實文書
    犯意聯絡之大陸地區女子乙○○在大陸地區福建省福州市公
    證處辦理結婚登記，完成形式上之結婚手續，取得該公證處
    核發之（2000）榕公證內民字第9020號結婚證明書。甲○○
    與「茶壺」於同年月20日返回臺灣地區後，甲○○即於同年
    月30日持上開結婚證明書向財團法人海峽交流基金會（以下
    簡稱海基會）辦理該結婚證明書之驗證，取得海基會核發之
    （89）南核字第06353 號證明書，使乙○○取得形式上之配
    偶身份，且為使乙○○非法進入臺灣地區，於同年12月1 日
    ，填具「大陸地區人民進入臺灣地區保證書」，持向屏東縣
    政府警察局屏東分局建國派出所辦理對保，經該所警員實質
    查核後簽註意見完成對保手續，又於同日至屏東縣屏東市戶
    政事務所，持上開結婚證明書、海基會證明書，填具內容不
    實之「結婚登記申請書」，向職司戶籍登記之承辦公務員申
    請辦理結婚登記，使不知情之承辦戶籍登記之該管公務員將
    上揭不實事項登載於職務上所掌之電腦戶政資料管理檔案公
    文書即戶籍登記簿及甲○○之國民身分證上，並核發甲○○
    與乙○○結婚之戶籍謄本，足生損害於戶政機關對於戶籍管
    理之正確性。迨辦畢結婚登記後，又於同年12月2 日，提出
    上開保證書及登載不實之戶籍謄本等文書，以探親名義，向
    內政部警政署入出境管理局（下稱境管局，已於96年1 月2
    日改制為「內政部入出國及移民署」）申請發給乙○○大陸
    地區人民進入臺灣地區旅行證，經境管局審核人員於實質審
    查後，未察覺有異，而據以發給中華民國臺灣地區旅行證乙
    張，以此手段使乙○○得以形式上合法之探親名義非法入境
    臺灣地區；嗣於同年12月28日，乙○○持上開中華民國臺灣
    地區旅行證入境台灣地區，由甲○○之不詳友人前往機場將
    乙○○接往甲○○位於屏東縣屏東市○○里○○路32號之住
    處，乙○○獨自一人在甲○○住處居住約1 、2 日後，即離
    開甲○○之住處自行在外打工，未與甲○○共同生活，警方
    嗣後於92年11月20日以其行方不明通報協尋。嗣於97年11
    月25日，乙○○因逾期停留且非法打工為警查獲，而循線查
    知上情。
二、案經內政部入出國及移民署專勤事務第二大隊臺中市專勤隊
    報告臺灣屏東地方法院檢察署檢察官偵查起訴。
    理  由
壹、程序方面：
(一)、按被告以外之人於審判中有下列情形之一，其於檢察事務官
    、司法警察官或司法警察調查中所為之陳述，經證明具有可
    信之特別情況，且為證明犯罪事實之存否所必要者，得為證
    據：1.死亡者。2.身心障礙致記憶喪失或無法陳述者。3.滯
    留國外或所在不明而無法傳喚或傳喚不到者。4.到庭後無正
    當理由拒絕陳述者。經查，證人乙○○於警詢中之陳述，雖
    係審判外之陳述，然其業已於98年4 月24日遣送出境，有本
    院公務電話紀錄附卷可稽（見本院卷第92頁），而大陸地區
    因事實之障礙，實際上現為我國法權所不及，無法對乙○○
    依有關證人之傳喚、拘提、處以罰鍰等程序，而強制命其於
    審判時到場，且其係因非法進入臺灣地區而遭遣返，等同於
    審判中有滯留國外而無法傳喚之情形。又證人乙○○於警詢
    中所述，係查獲後不久即進行詢問，較不易受任何外力干擾
    ，且陳述當時被告並不在場，應不會有任何顧忌，亦無串謀
    情事，警詢之陳述，較無暇蓄意編織掩飾，亦未權衡雙方之
    利害而為偏頗之陳述，其於警詢中所為陳述，應具有可信之
    特別情況，且為證明被告犯罪事實所必要者，依刑事訴訟法
    第159 條之3 第3 款規定，自得作為證據。
(二)、又按被告以外之人於偵查中向檢察官所為陳述，除顯有不可
    信之情況者外，得為證據，刑事訴訟法第159 條之1 第2 項
    定有明文。偵查中對被告以外之人（包括證人、鑑定人、告
    訴人、被害人及共同被告等）所為之偵查筆錄，或被告以外
    之人向檢察官所提之書面陳述，性質上均屬傳聞證據。惟現
    階段刑事訴訟法規定檢察官代表國家偵查犯罪、實施公訴，
    依法其有訊問被告、證人及鑑定人之權，證人、鑑定人且須
    具結，而實務運作時，檢察官偵查中向被告以外之人所取得
    之陳述，原則上均能遵守法律規定，不致違法取供，其可信
    度極高，職是，除反對該項供述得具有證據能力之一方，已
    釋明「顯有不可信之情況」之理由外，不得遽指該偵查中之
    陳述不具證據能力。查證人乙○○在檢察官偵訊時業經具結
    後作證，有證人結文在卷可按（見偵卷第47頁），且其未曾
    提及檢察官在偵查時有不法取證之情形，而被告亦未曾釋明
    上開證述有何顯不可信之情況，是證人乙○○於偵查中之證
    言依前開規定，自得為證據。
(三)、末按傳聞法則之重要理論依據，在於傳聞證據未經當事人之
    反對詰問予以核實，乃予排斥，惟若當事人已放棄對原供述
    人之反對詰問權，於法院審判時表明同意該等傳聞證據可作
    為證據，基於證據資料愈豐富，愈有助於真實發現之理念，
    並貫徹刑事訴訟法修法加重當事人進行主義之精神，確認當
    事人對於證據能力有處分權之制度，傳聞證據經當事人同意
    作為證據，法院認為適當者，亦得為證據；另當事人於調查
    證據時，對於傳聞證據表示「沒有意見」、「對於證據調查
    無意見」，而未於言詞辯論終結前聲明異議，應視為已有將
    該等傳聞證據採為證據之同意，此刑事訴訟法第159 條之5
    定有明文。查本案據以認定被告犯罪事實存否之其他被告以
    外之人之言詞或書面陳述，經審判長提示並告以要旨後，檢
    察官及被告均知該證據為審判外之言詞陳述及書面證據，原
    無證據能力，惟未於言詞辯論終結前表示異議，本院審酌上
    開證據作成之過程並無不適當之情形，且對於被告涉案之事
    實具有相當之關聯性，依刑事訴訟法第159 條之5 規定均具
    有證據能力。
貳、實體方面：
一、上開事實，業經被告甲○○於本院審理時坦承不諱，核與證
    人即同案被告乙○○於警偵訊及本院98年3 月10日準備程序
    供述及證述之情節大致相符（見偵卷第5 、6 、42至44頁、
    本院卷第30頁背面），並有被告甲○○與乙○○之旅客入出
    境紀錄查詢、福建省福州市公證處（2000）榕公證內民字第
    9020號結婚證明書、海基會核發之（89）南核字第06353 號
    證明書、戶籍謄本、結婚登記申請書、大陸地區人民進入臺
    灣地區保證書申請書、大陸地區人民進入臺灣地區保證書影
    本、戶口查察記事卡、大陸地區人民及港澳居民來台居停留
    登記表、屏東分局建國派出所警員梁正國製作之職務報告及
    所附大陸地區人民資訊管理系統各1 份在卷可佐（見偵卷第
    8 至21頁、本院卷第24至28、92、93頁），堪認被告自白與
    事實相符，應可採信，本件事證明確，應予依法論科。
二、新舊法比較：
(一)、按行為後法律有變更者，適用行為時之法律。但行為後之法
    律有利於行為人者，適用最有利於行為人之法律，刑法第2
    條第1 項定有明文。又比較時應就罪刑有關之共犯、未遂犯
    、想像競合犯、牽連犯、連續犯、結合犯，以及累犯加重、
    自首減輕暨其他法定加減（如身分加減）與加減例等一切規
    定，綜其全部罪刑之結果而為比較（最高法院95年第8 次刑
    事庭會議決議參照）。經查：被告行為後，臺灣地區與大陸
    地區人民關係條例於92年10月29日修正公布，其中關於使大
    陸地區人民非法進入臺灣地區之處罰規定即修正後該條例第
    79條，係自同年12月31日施行，依修正後該條例第79條第1
    項之規定，違反同條例第15條第1 款不得使大陸地區人民非
    法進入臺灣地區之規定者，其法定刑已由修正前之「5 年以
    下有期徒刑、拘役或科或併科新臺幣50萬元以下罰金。」，
    提高為「1 年以上7 年以下有期徒刑，得併科新臺幣100 萬
    元以下罰金。」。並增列同條第2 項原規定「意圖營利而犯
    前項之罪者，處3 年以上10年以下有期徒刑，得併科新臺幣
    五百萬元以下罰金。」。比較新舊法之結果，以修正前之舊
    法有利於被告甲○○，依刑法第2 條第1 項但書之規定，應
    適用修正前之臺灣地區與大陸地區人民關係條例第79 條 之
    規定處罰。
(二)、被告行為後，刑法亦於94年2 月2 日修正公布，並自95 年7
    月1 日起施行，茲就比較情形分述如下：
  1.被告行為後，刑法第33條第5 款業已修正施行，修正後刑法
    第33條第5 款規定「罰金：新臺幣1,000 元以上，以百元計
    算之。」，與修正前刑法第33條第5 款規定「罰金：1 元以
    上。」不同。比較新舊法結果，本案關於法定刑罰金部分以
    修正前刑法較有利於被告。
  2.刑法第28條關於共同正犯之規定，已由原規定「2 人以上共
    同『實施』犯罪之行為者，皆為正犯」，修正為「2 人以上
    共同『實行』犯罪之行為者，皆為正犯」，即將舊法之「實
    施」修正為「實行」。原「實施」之概念，包括陰謀、預備
    、著手及實行等階段之行為，修正後僅共同實行犯罪行為始
    成立共同正犯。是新法共同正犯之範圍已有限縮，排除陰謀
    犯、預備犯之共同正犯。新舊法就共同正犯之範圍既因此而
    有變動，自屬犯罪後法律有變更，而非僅屬純文字修正，故
    應有新舊法比較適用（最高法院96年度台上字第934 號判決
    意旨參照）。是比較新舊法結果，以修正後之規定較有利於
    被告。
  3.修正前刑法第55條有關「犯一罪而其方法或結果之行為犯他
    罪名者，從一重處斷」之牽連犯規定，業經修正刪除，此刪
    除雖非犯罪構成要件之變更，但顯已影響行為人刑罰之法律
    效果，自屬法律有變更，比較修正前、後之刑法規定，自以
    修正前刑法論以牽連犯一罪，較修正後刑法一罪一罰以數罪
    論有利於被告甲○○。
  4.綜合上述各條文修正前、後之比較，依修正後刑法第2 條第
    1 項前段規定，適用修正前刑法之規定對被告均較有利，自
    應整體適用被告行為時即修正前刑法相關規定而為論科。
(三)、再關於易科罰金折算標準部分，依修正前刑法第41條第1 項
    前段及修正前罰金罰鍰提高標準條例第2 條規定，有期徒刑
    或拘役易科罰金，以銀元100 元以上300 元以下（即新臺幣
    30 0元以上900 元以下）折算1 日，依修正後刑法第41條第
    1 項前段規定，則改為以新臺幣1,000 元、2,000 元或
    3,000 元折算1 日，比較新舊法，關於被告所處有期徒刑減
    刑後易科罰金之折算標準，亦以適用修正前之規定對被告2
    人較為有利。
三、論罪科刑：
(一)、按大陸地區人民非經主管機關許可，不得進入臺灣地區；又
    不得使大陸地區人民非法進入臺灣地區，臺灣地區與大陸地
    區人民關係條例第10條第1 項及第15條第1 款定有明文。次
    按臺灣地區與大陸地區人民關係條例第79條第1 項處罰違反
    同條例第15條第1 款所定使大陸地區人民非法進入臺灣地區
    罪，凡非經合法手續進入者皆包含之，自不以偷渡進入為限
    （最高法院90年度台上字第3180號、92年度台上字第40號判
    決足參），而大陸地區人民，其父母、配偶或子女在臺灣地
    區設有戶籍者，得申請進入臺灣地區探親，大陸地區人民進
    入臺灣地區許可辦法第3 條第1 項第3 款亦有明文；查被告
    為使大陸地區人民乙○○得依據上開規定入境臺灣地區，竟
    與無結婚真意之乙○○辦理結婚手續，以徒具外觀合法形式
    之結婚，任由被告乙○○以探親為由申請來臺，藉以規避我
    國政府對大陸地區人民入境之管制，實質上形同以非法手段
    使大陸地區人民進入臺灣甚明。次按戶政機關人員於人民申
    請辦理結婚登記乃依照申請人提出之書面辦理登記，並不進
    行實質審查，申請人故意為不實之申請者，應處9,000 元以
    下罰鍰，被告甲○○行為時之戶籍法第17條、第35條、第54
    條分別定有明文，是被告明知無結婚之實，卻使戶政機關之
    公務員為結婚之登記，自構成刑法第214 條之使公務員登載
    不實罪。是核被告所為，係犯修正前之臺灣地區與大陸地區
    人民關係條例第79條第1 項之違反不得使大陸地區人民非法
    進入臺灣地區規定罪，及刑法第216 條、第214 條之行使使
    公務員登載不實文書罪。
(二)、被告使公務員登載不實之低度行為，應為行使之高度行為所
    吸收，不另論罪。
(三)、按共同正犯之意思聯絡，原不以數人間直接發生者為限，即
    有間接之聯絡者，亦包括在內。如甲分別邀約乙、丙犯罪，
    雖乙、丙間彼此並無直接之聯絡，亦無礙於其為共同正犯之
    成立，最高法院77年台上字第2135號判例可資參照。本件被
    告甲○○與「茶壺」、乙○○與「陳豔清」分別有犯意聯絡
    及行為分擔，是被告與「茶壺」、「陳豔清」2 人就上揭違
    反不得使大陸地區人民非法進入臺灣地區規定之犯行，應論
    以共同正犯，另就上揭行使使公務員登載不實文書之犯行，
    則應與乙○○、「茶壺」、「陳豔清」論以共同正犯。
(四)、被告向屏東縣政府警察局屏東分局建國派出所、境管局行使
    登載不實之戶籍謄本之犯行，雖係先後所為，然該同一申請
    入境程序中之數行為係於密切接近之時地實施並侵害同一法
    益，各行為之獨立性極為薄弱，依一般社會觀念難以強行分
    離，且被告欲使乙○○非法入境臺灣，其主觀上當有自始至
    終於該申請程序各階段行使登載不實之戶籍謄本以遂犯行之
    意思，其各個行使登載不實之戶籍謄本之舉動乃為犯罪行為
    之一部份，是該同一申請程序中之數行使登載不實之戶籍謄
    本行為可視為一申請程序之數個階段，應包括於一行為予以
    評價，為接續犯，而論以一罪。
(五)、被告所犯上揭使大陸地區人民非法進入臺灣地區罪與行使公
    務員登載不實文書罪，2 罪間有方法、目的之牽連關係，為
    牽連犯，應依修正前刑法第55條之規定，從一重之違反不得
    使大陸地區人民非法進入臺灣地區規定罪處斷。
(六)、爰審酌被告貪圖小利，使大陸地區人民非法入境臺灣地區，
    規避政府行政上對大陸人民之入境管制，並造成治安隱藏潛
    在危險，影響社會安寧秩序，實應受相當之刑罰責難；惟念
    其犯行究與人蛇集團藉由控制非法入境之人口以營取暴利之
    程度有異，未有證據證明其因本案獲得不法利益，暨其於本
    院審理時坦承犯行之犯後態度、素行、生活狀況、智識程度
    、犯罪動機、手段等一切情狀，量處如主文所示之刑。
(七)、又本件被告犯罪時間在96年4 月24日之前，合於中華民國96
    年罪犯減刑條例第2 條第1 項第3 款所定減刑條件，復無同
    條例第3 條不予減刑之情形，爰依該條例第2 條第1 項第3
    款規定，減其宣告刑2 分之1 ，並依修正前刑法第41條第1
    項前段規定，諭知易科罰金之折算標準。
據上論斷，應依刑事訴訟法第299 條第1 項前段，修正前臺灣地
區與大陸地區人民關係條例第79條第1 項、第15條第1 款，刑法
第2 條第1 項前段、第11條前段，刑法第28條（修正前）、第
214 條、第216 條、第55條（修正前）、第41條第1 項前段（修
正前），中華民國96年罪犯減刑條例第2 條第1 項第3 款、第7
條、第9 條，修正前罰金罰鍰提高標準條例第1 條前段、修正廢
止前同條例第2 條，現行法規所定貨幣單位折算新臺幣條例第2
條，判決如主文。
本案經檢察官廖華君到庭執行職務。
中    華    民    國    98    年     8    月    13    日
                  刑事第五庭    審判長法  官 石家禎
                                      法  官 林家聖
                                      法  官 陳秀慧
以上正本證明與原本無異。
如不服本判決應於收受判決後10日內向本院提出上訴書狀，並應
敘述具體理由；其未敘述上訴理由者，應於上訴期間屆滿後20日
內向本院補提理由書（均須按他造當事人之人數附繕本）「切勿
逕送上級法院」。
中    華    民    國    98    年    8     月    13    日
                                      書記官  溫訓暖
附錄本案論罪科刑法條：
刑法第214條
明知為不實之事項，而使公務員登載於職務上所掌之公文書，足
以生損害於公眾或他人者，處3 年以下有期徒刑、拘役或5 百元
以下罰金。
刑法第216條
行使第 210 條至第 215 條之文書者，依偽造、變造文書或登載
不實事項或使登載不實事項之規定處斷。
修正前臺灣地區與大陸地區人民關係條例第79條第1項
違反第15條第1 款規定者，處5 年以下有期徒刑、拘役或科或並
科新臺幣 50 萬元以下罰金。


司法院資訊處製作；財團法人民間司法改革基金會備份。
